【裁判字號】    99,重訴,555
【裁判日期】    990719
【裁判案由】    損害賠償
【裁判全文】
臺灣臺北地方法院民事判決             99年度重訴字第555號
原      告  林清源
訴訟代理人  葉繼學律師
被      告  吳哲
訴訟代理人  葉忠雄律師
上列當事人間損害賠償事件，本院於九十九年七月五日言詞辯論
終結，判決如下：
    主  文
被告應給付原告新臺幣壹仟捌佰玖拾捌萬柒仟參佰貳拾參元，及
自民國九十九年二月十二日起至清償日止，按年息百分之五計算
之遲延利息。
訴訟費用由被告負擔。
本判決於原告以新臺幣陸佰參拾貳萬玖仟壹佰零柒元供擔保後，
得假執行。但被告如以新臺幣壹仟捌佰玖拾捌萬柒仟參佰貳拾參
元為原告預供擔保，得免為假執行。
    事  實及理  由
一、原告主張：
（一）伊於民國78年7月間，提供台北市○○區○○段1小段53-2
      5 、132-1及133-5地號土地，與被告簽訂合建契約。系爭
      合建契約第3條並約定，本合建契約房屋完竣後，雙方言
      明甲方（即原告）分得壹樓為店鋪及二、三樓並補貼乙方
      新臺幣（下同）100萬元。詎88年7月間系爭房屋完工後，
      關於原告應分得之1樓店鋪部分，被告僅交付地下一層187
      8建號建物權利範圍二分之一予原告，且其性質亦僅係共
      同使用之停車位，與系爭合建契約所約定被告應將性質為
      店鋪之1樓建物全部分交原告，大異其趣。又關於原告應
      分得之系爭建物2、3樓部分，被告亦僅登記交付2樓建物
      ，3樓部分早於建築完成登記之初，即登記予第三人枋幼
      美名下。依最高法院86年度台上字第2661號裁判意旨，
      本件時效應自建築完成發給使用執照後起算，即88年7月
      14日起算，迄今尚未罹於時效。
（二）被告不完全給付之標的（應作為店鋪使用、權利範圍短少
      1/2）以及給付不能之標的（3樓全部），經以系爭不動產
      完工時（88年9月）之價值為估價後，關於一樓店鋪之不
      完全給付部分，因作為停車空間使用之地下一樓建物，其
      價值減少約為2,140,285元（6,617,303-4,477,020＝2,14
      0,285）,加以被告未為給付之1/2權利範圍其價值為6,617
      ,305元，合計應賠償8,757,590元（2,140,285＋6,617,
      303＝8,757,590）。另三樓建物給付不能部分，經估價當
      時之價格為10,229,733元。是本件被告應賠償原告共18,
      987,323元（8,757,590＋10,229,733＝18,987,323）。
（三）爰依民法第227條第1項、第226條第1項規定，提起本件訴
      訟。並聲明：（1）被告應給付原告18,987,323元及自起
      訴狀繕本送達翌日起至清償日止，按年息百分之5計算之
      利息。（2）願供擔保，請准宣告假執行。
二、被告則抗辯以：53-25、132-1及133-5地號土地原為國有土
    地，原告則於其上搭蓋一木造違章建築，占用約85㎡面積，
    後由被告出面整合附近同樣無權占用國有地之人，由被告出
    資向國有財產局承租，取得使用權後並續為承買，全部價金
    均由被告提供，原告僅為登記名義人，此由系爭合建契約第
    17條約定可知，是原告並非真正供地合建。又系爭合建房屋
    之基地有53-25、132-1及133-5地號等10筆土地約185㎡，地
    主分40﹪，建商分60﹪，原告應分得部分依原告之違章建築
    占用基地面積比率，垂直1、2、3樓按此比率分配，原告已
    實際分得33.57坪大於應分得之25.5坪。於辦理產權登記時
    ，原告為使用方便，便以其應分得3樓部分與被告應分得部
    分2樓部分互相交換，故原告取得2樓全部所有權，被告取得
    3樓全部所有權。又系爭合建契約係於78年7月15日簽訂，迄
    今已罹15年時效等語。並聲明：（一）原告之訴及其假執行
    之聲請均駁回。（二）如受不利判決，願供擔保請准宣告免
    為假執行。
三、兩造不爭執及爭執之事項：
（一）兩造不爭執事項：
    1.兩造於78年7月15日簽訂供地合建契約書（下稱系爭合建
      契約），第3條並約定，本合建契約房屋完竣後，雙方言
      明甲方（即原告）分得壹樓為店鋪及二、三樓並補貼乙方
      新臺幣（下同）100萬元。（見本院卷第8至15頁）
    2.兩造合建之台北市○○區○○路4段57號等六戶建物（下
      稱系爭合建建物）係於88年7月14日取得使用執照。（見
      本院卷第115頁）
    3.被告交付台北市○○區○○段1小段1872建號建物（門牌
      號碼：台北市○○路○段57號地下一層之1，包含共有部分
      1877、1878建物），權利範圍二分之一，及系爭合建建物
      建物2樓予原告。（見本院卷第15、16頁）
    4.兩造對各自提出證物形式上真正不爭執。
（二）爭執部份：
    1.原告之請求權是否罹於時效？
    2.系爭合建契約第3 條約定之分配內容，應如何解釋？
    3.原告主張之損害有無理由？
四、得心證之理由：
（一）按請求權因十五年間不行使而消滅；消滅時效，自請求權
      可行使時起算。民法第125條前段及第128條前段分別定有
      明文。查系爭合建契約僅於第3條記載兩造各自應分配之
      合建建物特定樓層部分及交屋時補貼款，並未約定履行期
      間，請求權時效應自得請求時起算。另系爭建物係於88年
      7 月14日即已建築完成，發給使用執照，此有使用執照影
      本及建物登記簿謄本可稽（見本院卷第15、115頁），故
      系爭建物於發給使用執照時起，原告始得本於系爭合建契
      約之約定為請求，其請求權之消滅時效自此時才能起算，
      原告於99年2月1日提起本件訴訟，自未逾十五年。縱系爭
      合建契約第7條約定：被告應在營造執照核准日起30日內
      開工並限於300工作日全部完工等情，觀諸系爭合建建物
      建照係於86年8月1日發照（見前開使用執照申請書），加
      計300工作日，原告之起訴亦未罹於15年時效。被告抗辯
      原告之請求權須自系爭合建契約78年7月15日簽立時起算
      而罹於消滅時效，尚不足採。
（二）按解釋契約，固須探求當事人立約時之真意，不能拘泥於
      契約之文字，但契約文字業已表示當事人真意，無須別事
      探求者，即不得反捨契約文字而更為曲解。最高法院17年
      上字第1118號判例意旨可資參酌。查：
   1、依系爭合建第三條載有「本合建契約房屋完竣後，雙方言
      明甲方（即原告）分得壹樓為店鋪及二、三樓並補貼乙方
      （即被告）新臺幣100萬元正。乙方分得四樓以上全部（
      其分配位置以附圖所定為準」。另同契約附註1亦約定「
      本約第三條甲方補貼乙方新臺幣壹佰萬元正，應再交屋時
      一次給付乙方所有」，兩造顯已明確約明就合建建物之分
      配事宜，並無其他交付事項之約定。
   2、被告以原告原所占用系爭合建建物之基地面積過小，猶待
      被告整合鄰地始能興建，故兩造之真意係就各自所提供土
      地之面積為分配之比例等語置辯。惟查系爭合建契約第1
      條已經就原告僅提供台北市○○區○○段1小段53-25、
      132-1及133-5地號土地三筆共85公頃與被告出資興建系爭
      合建房屋，且同契約第17條第1項亦約定「本合建土地係
      國有，由乙方出資，為節省購買土地成本，甲方願變更承
      租土地名義後，再向國有申購，俟國有核准，最遲不得超
      過壹個月乙方願將甲方應持份土地移轉甲方執掌。」等情
      ，可見被告與原告簽約合建當時，已就原告非所有權人占
      有土地之狀況及面積知之甚詳，但仍願與原告合建，被告
      顯非如其所辯係以兩造提供土地作為交換之對價，更遑論
      系爭合建契約並無任何此部分之記載。另系爭合建契約第
      3 條合意約定內容方式，已如前述，且除系爭契約第3條
      之分配約定外，遍觀兩造系爭合建契約，亦乏有何被告所
      辯依兩造提供土地面積為比例或其他分配之約定，被告亦
      未舉證以明其說，其辯稱原告並非真正供地合建、供地面
      積過小及兩造真意係以供地面積比例分配云云，殊不可取
      。原告主張依系爭合建契約第3條約定分配兩造應得系爭
      合建建物特定部分，自屬有據。
（三）按因可歸責於債務人之事由，致給付不能者，債權人得請
      求賠償損害。又因可歸責於債務人之事由，致為不完全給
      付者，債權人得依關於給付遲延或給付不能之規定行使其
      權利。民法第226條第1項、第227條第1項分別明定。查兩
      造依系爭合建契約第3條，原告應分得作為店鋪之一樓及
      二、三樓，然原告實際分得部分為登記地下一樓之停車位
      （權利範圍二分之一）以及二樓，且系爭建物三樓已經移
      轉訴外人枋幼美一情，此為兩造所不爭執，並有建物登記
      第二類謄本附卷可參（見本院卷第17頁），則被告所分配
      原告之系爭建物停車位地下一樓既有如上與系爭合建契約
      約定之品質店鋪一樓內容不符之處，被告亦未證明其有何
      可免責之事由，即屬不完全給付。另被告將應分配予原告
      之系爭建物三樓移轉登記予第三人，且無不可歸責之處，
      亦屬可歸責於被告之給付不能。原告主張被告自應負第
      227條第1項所定不完全給付之損害賠償責任及第第226條
      第1項給付不能損害賠償責任，尚非無憑。
（四）按損害賠償，除法律另有規定或契約另有訂定外，應以填
      補債權人所受損害及所失利益為限。民法第216條第1項定
      有明文。故同一事實，一方使債權人受有損害，一方又使
      債權人受有利益者，應於所受之損害內，扣抵所受之利益
      ，必其損益相抵之結果尚有損害，始應由債務人負賠償責
      任（最高法院27年滬上字第73號判例參照）。原告已就系
      爭建物88年9月間之相關價值委請天下不動產估價師事務
      所進行鑑定，該事務所並於98年12月8日至現場勘察，以
      88 年9月間正常條件下之市場價格具體表示鑑定意見，因
      該鑑定報告書已充分考量兩造就系爭建物所產生之爭議，
      並就彼時價格形成之主要因素及系爭建物之個別條件，分
      以比較法、收益法及成本法進行鑑定，有不動產估價報告
      書在卷足佐（見本院卷第18至78頁），被告亦無所爭，且
      核無任何明顯偏頗或疏漏，則上開鑑定報告書之鑑定意見
      ，即堪採信。以下就估價內容予以分述原告所應負擔之損
      害賠償責任：
   1、一樓店鋪之不完全給付部分
      原告原應分得一樓店鋪全部，嗣僅分得地下一樓停車位權
      利範圍二分之一，則其不完全給付之損害計算應為88年
      9月興建完成當時之系爭建物若為一樓店鋪之價格為基準
      ，經前開鑑定估價結果為權利範圍二分之一之價值為6,61
      7, 305元，故權利範圍全部則為13,234,610元，扣除原
      告所受之利益，即88年興建完成當時系爭建物作為地下室
      權利範圍二分之一之價值為4,477,020元，則原告尚受有
      損害8,757,590元（13,234,610-4,477,020＝8,757,590
      ）。
   2、三樓建物給付不能部分
      系爭建物三樓經前開鑑定估價結果88年9月當時之價格為
      10,229,733元，則被告因可歸責於自己之事由就系爭建物
      三樓給付不能，原告受有10,229,733元之損害。
      準此，原告自得依民法第226條及第227條規定，請求被告
      損害賠償共計18,987,323元（8,757,590＋10,229,733＝
      18,987,323）。
五、綜上所述，原告主張本件被告為依系爭合建契約第3條交付
    交付系爭建物一樓店鋪之權利範圍全部，致為不完全給付，
    且未交付系爭建物三樓，而為給付不能，原告得依民法第
    226、227條規定，請求賠償。原告本於不完全給付及給付不
    能之法律關係，請求被告應給付原告18,987,323元，及自起
    訴狀繕本送達翌日即99 年2月12日起至清償日止，依年息百
    分之五計算之利息，為有理由，應予准許。又兩造分別陳明
    願供擔保為准、免假執行之宣告，經核於法並無不合，爰分
    別酌定相當擔保金額准許之。
六、本件事證已臻明確，兩造其餘攻擊防禦方法，經審酌後核與
    判決結果不生影響，爰不再一一論述，附此敘明。
七、結論：原告之訴為有理由，依民事訴訟法第78條，第390條
    第2項、第392條第2項，判決如主文。
中    華    民    國    99    年    7     月    19    日
                  民事第六庭    法  官  吳定亞
以上正本係照原本作成
如對本判決上訴，須於判決送達後20日內向本院提出上訴狀。如
委任律師提起上訴者，應一併繳納上訴審裁判費。
中    華    民    國    99    年    7     月    19    日
                                書記官  張婕妤

司法院資訊處製作；財團法人民間司法改革基金會備份。
